【裁判字號】    97,抗,1210
【裁判日期】    971124
【裁判案由】    聲請定其應執行刑
【裁判全文】
臺灣高等法院刑事裁定                  97年度抗字第1210號
抗  告  人
即  受刑人  甲○○
上列受刑人因檢察官聲請定應執行之刑案件，不服臺灣板橋地方
法院中華民國九十七年十月九日裁定（九十七年度聲字第四二八
四號），提起抗告，本院裁定如下：
    主  文
抗告駁回。
    理  由
一、原裁定意旨略謂：受刑人甲○○因犯如附表所示之賭博等案
    件，前經臺灣板橋地方法院分別判處有期徒刑五月、四月，
    均已確定在案，查上開案件係裁判確定前所犯，爰依刑法第
    五十三條及第五十一條第五款規定，合併定應執行有期徒刑
    八月等語。
二、抗告意旨略以：受刑人甲○○所犯如附表所示賭博罪所處之
    有期徒刑五月、四月，本均得易科罰金，原裁定於定應執行
    刑時，卻以所定之執行刑逾有期徒刑六月以上，不得易科罰
    金，此與司法院大法官會議釋字第三六六號解釋意旨：「裁
    判確定前犯數罪，分別宣告之有期徒刑均未逾六個月，依刑
    法第四十一條規定各得易科罰金者，因依同法第五十一條併
    合處罰定其應執行之刑逾六個月，致其宣告刑不得易科罰金
    時，將造成對人民自由權利之不必要限制，與憲法第二十三
    條規定未盡相符，上開刑法規定應檢討修正。對於前述因併
    合處罰所定執行刑逾六個月之情形，刑法第四十一條關於易
    科罰金以六個月以下有期徒刑為限之規定部分，應自本解釋
    公布之日起，至遲於屆滿一年時失其效力。」有所牴觸，爰
    請求撤銷原裁定云云。
三、按刑法第四十一條於九十年一月十日修正前原規定：「犯最
    重本刑為三年以下有期徒刑以下之刑之罪，而受六月以下有
    期徒刑或拘役之宣告，因身體、教育、職業或家庭之關係，
    執行顯有困難者，得以一元以上三元以下折算一日，易科罰
    金。」斯時法院實務上定應執行刑之案件，若各罪均屬得易
    科罰金而所定之執行刑逾六月以上者，不予易科罰金；嗣司
    法院大法官會議於八十三年九月三十日作出釋字第三六六號
    解釋，針對當時刑法第四十一條規定謂：「裁判確定前犯數
    罪，分別宣告之有期徒刑均未逾六個月，依刑法第四十一條
    規定各得易科罰金者，因依同法第五十一條併合處罰定其應
    執行之刑逾六個月，致其宣告刑不得易科罰金時，將造成對
    人民自由權利之不必要限制，與憲法第二十三條規定未盡相
    符，上開刑法規定應檢討修正。……」該解釋係以「法無明
    文」，故不得限制易科罰金之標準，自此實務作法予以配合
    變更。嗣九十年一月十日刑法第四十一條第二項亦配合上開
    解釋規定修正為：「犯最重本刑為五年以下有期徒刑以下之
    刑之罪，而受六個月以下有期徒刑或拘役之宣告，因身體、
    教育、職業、家庭之關係或其他正當事由，執行顯有困難者
    ，得以一元以上三元以下折算一日，易科罰金，但確因不執
    行所宣告之刑，難收矯正之效，或難以維持法秩序者，不在
    此限；併合處罰之數罪，均有前項情形，其應執行之刑逾六
    月者，亦同。」
四、又刑法部分條文於九十四年二月二日經總統以華總一義字第
    ０九四０００一四九０一號令修正公布，並自九十五年七月
    一日起生效施行，其中刑法第四十一條亦修正為：「犯最重
    本刑為五年以下有期徒刑以下之刑之罪，而受六個月以下有
    期徒刑或拘役之宣告者，得以新臺幣一千元、二千元或三千
    元折算一日，易科罰金，但確因不執行所宣告之刑，難收矯
    正之效，或難以維持法秩序者，不在此限；前項規定於數罪
    併罰，其應執行之刑未逾六月者，亦適用之。」其立法理由
    即謂「九十年一月十日公布條正之第二項，係為配合司法院
    大法官釋字第三六六號解釋，而增訂之規定。按學理上雖有
    『法定刑』、『處斷刑』、『宣告刑』、『執行刑』等區別
    ，惟第一項所謂受六個月以下有期徒刑或拘役之『宣告』，
    基於易科罰金應否採行，專屬刑罰之執行技術問題，應最終
    應執行之刑之宣告而言，而非學理所謂之『宣告刑』。數罪
    併罰之各罪，雖均得合於第一項之要件，惟因其最終應執行
    刑之宣告已逾六個月者，其所應執行之自由刑，既非短期自
    由刑，自無採用易科罰金轉向處分之理由。例如，行為人所
    犯十罪，各宣告有期徒刑五個月，數罪併罰合併宣告應執行
    之刑為四年，其所應執行刑，既非短期自由刑，如仍許其易
    科罰金，實已扭曲易科罰金制度之精神，爰刪除本項之規定
    ，以符易科罰金制度之本旨。」是立法者業已考量憲法第二
    十三條之規定，依立法形成之方式，以法律明文規定數罪併
    罰各案件均得易科罰金，而所定執行刑逾六月以上者，不予
    易科罰金之情形。故自九十五年七月一日之後犯罪，應依修
    正後新法處理，此與釋字第三六六號解釋係針對九十年一月
    十日前刑法第四十一條「法無明文」時所作之解釋無涉。
五、本件受刑人甲○○所犯如附表所示之賭博二罪，雖均係最輕
    本刑五年以下有期徒刑之案件，且均受六月以下有期徒刑之
    宣告，就各罪而論本得易科罰金，但此二罪最初裁判確定日
    係「九十七年五月十九日」，而犯罪時間係「九十七年三月
    十三日、同年三月二十五日」間，屬裁判確定前所犯之數罪
    ，依刑法第五十條、第五十三條規定，應合併定其應執行之
    刑。而本件所定應執行刑既逾有期徒刑六月，依刑法第四十
    一條第二項反面解釋即不得再予易科罰金，事屬當然，原裁
    定未予諭知，並無違誤之處，受刑人執原裁定悖於大法官會
    議釋字第三六六號解釋為由提起抗告，指摘原裁定不當云云
    ，依上開說明顯有誤會。是受刑人依前開理由提起抗告，請
    求就如附表所示二罪應執行刑逾六個月以上之有期徒刑准予
    易科罰金，違反現行刑法第四十一條之規定，並無理由，應
    駁回之。
據上論斷，依刑事訴訟法第四百十二條裁定如主文。
中    華    民    國    97    年    11    月    24    日
                  刑事第四庭  審判長法  官  陳筱珮
                                    法  官  陳玉雲
                                    法  官  鄭水銓
以上正本證明與原本無異。
本裁定不得再抗告。
                                    書記官  劉貞達
中    華    民    國    97    年    11    月    24    日
受刑人甲○○定應執行之刑案件一覽表：
┌────────┬────────┬────────┐
│編          號  │       一       │       二       │
├────────┼────────┼────────┤
│罪          名  │賭博罪          │賭博罪          │
├────────┼────────┼────────┤
│宣    告    刑  │有期徒刑五月    │有期徒刑四月    │
├────────┼────────┼────────┤
│犯  罪  日  期  │九十七年三月十三│九十七年三月二十│
│                │日              │五日            │
├────────┼────────┼────────┤
│偵查(自訴)機關  │板橋地檢署九十七│板橋地檢署九十七│
│                │年度速偵字第九四│年度偵字第一０五│
│年  度  案  號  │三號            │六０號          │
├───┬────┼────────┼────────┤
│      │法    院│臺灣板橋地方法院│臺灣板橋地方法院│
│      ├────┼────────┼────────┤
│最  後│案    號│九十七年度簡字第│九十七年度簡字第│
│事實審│        │三五六一號      │四七四三號      │
│      ├────┼────────┼────────┤
│      │判決日期│九十七年四月三十│九十七年七月三十│
│      │        │日              │一日            │
├───┼────┼────────┼────────┤
│      │法    院│臺灣板橋地方法院│臺灣板橋地方法院│
│      ├────┼────────┼────────┤
│確  定│案    號│九十七年度簡字第│九十七年度簡字第│
│判  決│        │三五六一號      │四七四三號      │
│      ├────┼────────┼────────┤
│      │判    決│九十七年五月十九│九十七年九月八日│
│      │確定日期│日              │                │
├───┴────┼────────┼────────┤
│備            註│板橋地檢署九十七│板橋地檢署九十七│
│                │年度執字第七三四│年度執字第一四四│
│                │八號            │０一號          │
└────────┴────────┴────────┘


司法院資訊處製作；財團法人民間司法改革基金會備份。
